【裁判字號】    90,台上,6060
【裁判日期】    901003
【裁判案由】    偽造文書
【裁判全文】
最高法院刑事判決                                九十年度台上字第六○六○號
    上  訴  人  甲○○
    選任辯護人  陳德義律師
右上訴人因偽造文書案件，不服台灣高等法院中華民國八十九年十一月二十三日第二
審判決（八十八年度上訴字第三九九一號，起訴案號：台灣桃園地方法院檢察署八十
五年度偵字第一五五九五號、八十六年度偵字第九六六七號），提起上訴，本院判決
如左：
    主  文
原判決關於甲○○部分撤銷，發回台灣高等法院。
    理  由
本件原判決撤銷第一審關於上訴人甲○○部分之科刑判決，改判仍論上訴人以共同行
使偽造私文書，足以生損害於他人罪，判處有期徒刑壹年肆月，固非無見。
惟查：(一)有罪之判決書，對於被告有利之證據不採納者，應記載其理由，刑事訴訟法
第三百十條第二款定有明文。原判決事實欄第一段雖認定：上訴人共同意圖為自己不
法之所有，基於偽造私文書之犯意聯絡，向蘇家豐、楊志杰佯稱范鳴雷、梁瑞祥夫婦
二人欲提供系爭不動產設定抵押權借款，致蘇家豐、楊志杰二人陷於錯誤同意借款。
旋吳盛隆即盜用梁氏夫婦二人留存之印鑑章，利用不知情之第三人偽造梁瑞祥、梁陳
瑞理同意將本案房地設定抵押權予蘇家豐、楊志杰之抵押權設定契約書及扺押權設定
申請書等情 (原判決第四頁倒數第五行至第五頁第六行），惟證人蘇家豐於原審證稱
：范鳴雷、梁瑞祥夫婦三人於借款及交款時均親自到場，伊有同梁瑞祥夫婦二人言明
還款期限，梁瑞祥夫婦二人才簽發新台幣 (下同）一千五百萬元之本票交付，本件係
經中人介紹系爭房子要借款，梁瑞祥夫婦二人有交付應核對之印鑑證明資料，伊才辦
理抵押等情 (見原審卷第一四六至一四七頁、一七六頁），並有梁瑞祥夫婦二人簽發
之一千五百萬元本票影本在卷可按（同卷第一七七頁），果證人蘇家豐之證述屬實，
梁瑞祥夫婦二人似知悉范鳴雷欲以系爭房地辦理抵押向蘇家豐借款，卻仍交付前開本
票一紙，且提供印鑑證明，以便蘇家豐辦理抵押權登記。再蘇家豐如係與梁瑞祥夫婦
二人商妥，由梁瑞祥提供系爭不動產設定抵押權後，始同意借款，梁瑞祥夫婦嗣並依
約定辦理上開抵押權設定登記，且原判決亦認定范鳴雷於取得大安銀行之貸款後，即
有清償向蘇家豐所借之一千五百萬元之情事 (原判決第七頁倒數第三行），得否謂蘇
家豐與楊志杰二人有陷於錯誤而交付款項之情形，不無疑問。原審對證人蘇家豐上開
有利上訴人之證詞究竟如何不足採取，並未說明其心證理由，遽為不利上訴人之認定
，自有職權之調查未盡及判決理由不備之違法。（二）有罪之判決書事實欄為適用法
令之依據，應將法院依職權認定與犯罪構成要件有關之事項，詳記於事實欄，然後於
理由內逐一說明其憑以認定之證據，使事實及理由兩相一致，方為合法。若事實未有
此記載，而理由加以說明，為理由失其依據，如事實有此記載，理由未予說明，則為
理由不備。原判決事實欄第一段僅認定：范鳴雷、甲○○、吳盛隆三人共同意圖為自
己不法之所有，向蘇家豐、楊志杰二人施詐等情（原判決第四頁倒數第五至一行），
惟理由欄一之(二)則認定陳偉明亦為向蘇家豐、楊志杰二人施詐之共犯（原判決第十二
頁倒數第八至七行）；又同一理由欄認定被告范鳴雷、甲○○、陳偉明、吳盛隆四人
就向楊志杰、蘇家豐二人施詐部分，涉及詐欺得利、詐欺取財犯行。惟同欄二之(二)認
定此部分僅成立詐欺取財罪（原判決第十六頁第一至三行）；再原判決事實欄第一段
認定：上訴人與范鳴雷共同意圖為自己不法之所有，取得仲介費等情（原判決第三頁
倒數第二至一行），似認定上訴人圖得不法之仲介費，惟理由欄一之(二)則認定上訴人
意圖所服務之僑美公司取得該仲介費（原判決第十二頁倒數第九行），前後說明不一
，均有事實及理由矛盾之違法。另原判決理由雖認定上訴人兩次詐欺犯行，係基於概
括犯意而為（原判決第十七頁第一至三行）；惟事實欄部分，就上訴人是否基於概括
犯意為之，則未記載（原判決第三頁倒數第二至一行），亦有判決理由失所依據之違
法。（三）依刑法第二百十六條、第二百十條之規定，行使偽造私文書罪以「足以生
損害於公眾或他人」為其構成要件之一。故行為人有無足生損害於他人，自應於事實
欄內為詳實之記載，然後於理由內說明其憑以認定之證據，始足為論罪科刑之根據。
原判決事實欄內未記載上訴人之偽造文書行為如何足生損害於他人，致使判決失其依
據，亦有未洽。以上或為上訴意旨所指摘，或為本院得依職權調查之事項，應認原判
決關於上訴人部分有撤銷發回之原因。
據上論結，應依刑事訴訟法第三百九十七條、第四百零一條，判決如主文。
中      華      民      國     九十     年      十      月      三      日
                              最高法院刑事第十一庭
                                  審判長法官  林  增  福
                                        法官  邵  燕  玲
                                        法官  吳  昆  仁
                                        法官  陳  世  雄
                                        法官  郭  毓  洲
      右正本證明與原本無異
                                              書  記  官
中      華      民      國     九十     年      十      月      九      日


司法院資訊處製作；財團法人民間司法改革基金會備份。
